【裁判字號】    99,訴,425
【裁判日期】    990514
【裁判案由】    偽造有價證券
【裁判全文】
臺灣臺中地方法院刑事判決               99年度訴字第425號
公  訴  人  臺灣臺中地方法院檢察署檢察官
被      告  丁○○
選任辯護人  吳中和律師（財團法人法律扶助基金會律師）
上列被告丁○○因偽造有價證券案件，經檢察官提起公訴（99年
度偵字第703號），本院判決如下：
    主    文
丁○○無罪。
    理    由
一、起訴及公訴人補充論告意旨略以：本件被告丁○○因告訴人
    甲○○之前夫吳利昶之慫恿推薦，買受國朕科技股份有限公
    司（下稱國朕公司）股票，而衍生投資債務糾紛，被告丁○○曾於民國九十六年間以吳利昶及告訴人甲○○為被告，向
    臺灣臺中地方法院檢察署（下稱臺中地檢署）提起詐欺告訴
    ，並在該案偵查中庭提只有吳利昶之簽名蓋印，由吳利昶所
    簽發之票號N0000000號、N0000000號本票各一紙（下稱系爭
    本票）以為憑據。後該詐欺案件經臺中地檢署檢察官認甲○○部分詐欺犯罪嫌疑不足，而以該署九十六年度偵字第五三
    ０三號對本件告訴人甲○○為不起訴處分確定（下稱前詐欺
    案件）。詎被告丁○○因此心有不甘，明知系爭本票俱僅為
    吳利昶所簽立，與告訴人甲○○毫無干係，即告訴人甲○○
    並未為系爭本票之發票人，竟仍基於偽造印文、偽造有價證
    券之犯意，於九十八年一月二十日前某日，在不詳地點，以
    不詳之方式，於系爭本票之「發票人」欄位下，均偽造告訴
    人甲○○之印文「甲○○」，以表示告訴人甲○○與吳利昶
    共負系爭本票之發票人責任之意思，而偽造告訴人甲○○為
    發票部分之系爭本票之有價證券。後被告丁○○復持系爭本
    票向臺灣高雄地方法院（下稱高雄地院），以告訴人甲○○
    與吳利昶為共同發票人聲請本票准予強制執行之裁定，高雄
    地院嗣於九十八年一月二十一日核發九十八年度司票字第六
    八七號裁定，准許得以系爭本票對吳利昶與本件告訴人甲○○為強制執行（下稱前本票裁定聲請），告訴人甲○○後因
    察覺有異，遂提起確認本票債權不存在訴訟，始進而查悉上
    情；因認被告丁○○所為涉有刑法第二百零一條第一項之偽
    造有價證券罪嫌（起訴意旨雖認被告丁○○所為係涉犯變造
    有價證券罪嫌云云；然本件係未經告訴人甲○○之授權，擅
    自於系爭本票發票人欄上偽造「甲○○」之印文，此係在本
    票上創設告訴人甲○○簽發票據之部分，而令其共同負擔發
    票人責任，並非就既存之有價證券內容擅自作更改，故系爭
    本票有關發票人欄之「甲○○」印文之告訴人甲○○發票部
    分顯係為「偽造」，而非僅單純竄改真實票據之部分內容所
    為之「變造」；惟此已經公訴檢察官於本院九十九年四月二
    十八日審理時論告予以更正外，並檢具論告書為說明，詳見
    本院卷第203頁、第235頁）等語。
二、按犯罪事實應依證據認定之，無證據不得認定犯罪事實；又
    不能證明被告犯罪者，應諭知無罪之判決，刑事訴訟法第一
    百五十四條第二項、第三百零一條第一項分別定有明文。另
    事實之認定，應憑證據，如未能發現相當證據，或證據不足
    以證明，自不能以推測或擬制之方法，以為裁判基礎；又所
    謂認定犯罪事實之證據，係指足以認定被告確有犯罪行為之
    積極證據而言，而認定犯罪事實所憑之證據，雖不以直接證
    據為限，間接證據亦包括在內，然而無論直接或間接證據，
    其為訴訟上之證明，須於通常一般人均不致有所懷疑，而得
    確信其為真實之程度，始得據之為有罪之認定，倘其證明尚
    未達到此一程度，而有合理懷疑存在時，事實審復已就其心
    證上理由予以闡述，敘明其如何無從為有罪之確信，因而為
    無罪之判決，尚不得任意指為違法，亦有最高法院二十九年
    上字第三一０五號、四十年台上字第八六號、七十六年台上
    字第四九八六號判例要旨可供參酌。
三、公訴人認被告丁○○涉犯刑法偽造有價證券罪嫌，無非係以
    上開事實，業據告訴人甲○○指述歷歷，且被告丁○○在前
    詐欺案件偵查中，已提出系爭本票為證，該時系爭本票之發
    票人欄下方均僅有吳利昶簽名並蓋用印章為票據之發票人，
    並無本件告訴人甲○○為發票人之「甲○○」印文；俟被告
    丁○○為前本票裁定聲請時，其所檢附之系爭本票發票人欄
    內，竟同時具有吳利昶與本件告訴人甲○○之印文，被告丁○○且因此於前本票裁定聲請時將告訴人甲○○同列為相對
    人，對之聲請本票准予強制執行之裁定，顯見系爭本票上發
    票人欄內關於「甲○○」印文，確係因告訴人甲○○在前詐
    欺案件中，經檢察官以罪嫌不足為不起訴處分確定，被告丁○○因而心有未甘，乃於事後擅自偽刻印章蓋用而偽造告訴
    人甲○○亦為本票發票人之有價證券，企使告訴人甲○○亦
    需連帶負擔發票人責任，被告丁○○之投資損失亦可獲得彌
    補等為其主要論據。訊據被告丁○○固坦陳其在由吳利昶手
    中取得系爭本票時，其發票人欄上原俱無本件告訴人甲○○
    為發票人之「甲○○」印文，但嗣後以其名義所提出之前本
    票裁定聲請，經告訴人甲○○依法提出民事確認本票債權不
    存在訴訟，其在訴訟中領受由法官所發回之系爭本票正本，
    竟赫然發現系爭本票上均多出告訴人甲○○為發票人之「甲○○」印文，是系爭本票上發票人欄內關於「甲○○」為發
    票人之印文部分應確實屬偽造無訛；惟堅詞否認有何公訴人
    所指之行使與偽造有價證券犯嫌，辯稱：伊在前詐欺案件於
    九十六年五月十日開完偵查庭後，在庭外與陪同該案另一名
    證人丙○○到庭之己○○結識，因伊購買吳利昶所遊說推薦
    之國朕公司股票而投資受損之情形恰與丙○○類似，時為丙○○妻舅之己○○乃向伊自稱在會計法律聯合事務所工作，
    可以循法律途徑向吳利昶、甲○○求償，以彌補伊投資購買
    國朕公司股票之損失。伊因本身相關法律知識不足，且不諳
    求償管道，為取回買受國朕公司股票之投資皆付諸流水所蒙
    受之損害，乃依循己○○之指示，將系爭本票均交予己○○
    ，伊在交出系爭本票予己○○之當時，其上並無甲○○為發
    票人之印文。其後己○○之配偶乙○○即多次以電話與伊聯
    繫，並向伊表示要以聯合訴訟之方式，向吳利昶與甲○○夫
    婦追索，且要求伊分擔相關訴訟費用新臺幣（下同）二萬餘
    元，因當時伊手頭上並不寬裕，所以只在九十六年九月五日
    匯款一萬元至乙○○指定之帳戶內。之後因伊對吳利昶、甲○○所提出之詐欺訴訟案件，甲○○前已經檢察官為不起訴
    處分，吳利昶雖經以詐欺罪提起公訴，但乙○○有向伊表示
    吳利昶名下之財產均已由其他債務人聲請假扣押，伊覺得已
    無求償之希望，所以就未再持續關注此事。後來一直到九十
    八年四月間，己○○乃輾轉透過伊友人，且亦有投資國朕公
    司股票之朱峰寬與伊取得聯繫，告知伊需到臺中的法院出庭
    ，而且該庭對伊等國朕公司投資者之求償而言十分重要，能
    否取得賠償，就看這一役訴訟之結果，己○○並於庭前教導
    伊於開庭時該如何對法官為陳述，伊到此時才依稀明瞭該訴
    訟是因己○○先以伊名義對甲○○為前本票裁定聲請，甲○○始以系爭本票上發票人欄「甲○○」之印文係屬偽造，而
    依法對伊提起確認本票債權不存在訴訟。伊雖將系爭本票交
    予己○○，但始終不知道己○○要以伊名義對甲○○、吳利
    昶提起原本票裁定聲請，亦不知何以嗣後系爭本票上會出現
    「甲○○」之印文，該印文並非伊所偽造，伊強烈懷疑應是
    己○○所為，是檢察官對伊有偽造有價證券犯行之指訴應有
    誤會等語。
四、經查：
  (一)本件被告丁○○前因吳利昶之遊說慫恿，陸續交付三百萬元
    之款項予吳利昶（其中部分款項且匯入本件告訴人甲○○所
    申請設立之臺灣銀行、國泰世華商業銀行帳戶內），以購買
    國朕公司之股票，後因被告丁○○遲未順利取得國朕公司之
    股票，經向吳利昶查詢，吳利昶均置之不理，且避不見面，
    被告丁○○乃憤而對吳利昶及本件告訴人甲○○提出詐欺告
    訴（即上述前詐欺案件），被告丁○○於前詐欺案件偵查中
    曾提出其匯款予吳利昶及本件告訴人甲○○之相關資料與系
    爭本票為稽證，當時所庭提之系爭本票發票人欄均僅有吳利
    昶之署名與印文，即本件告訴人甲○○並未同列為系爭本票
    之發票人。之後，以被告丁○○之名義為聲請人，並由證人
    乙○○為送達代收人兼代理人，而向吳利昶與告訴人甲○○
    所提出之前本票裁定聲請，原係於九十七年九月二十六日具
    狀向臺灣臺南地方法院（下稱臺南地院）提出，臺南地院以
    九十七年度司票字第三七五五號受理後，因系爭支票上並未
    記載付款地，但所載明之發票地為「高雄市○○區○○路七
    三號四樓」，故臺南地院乃以無管轄權為由，於九十七年十
    月六日以民事裁定將該本票裁定聲請事件移轉至高雄地院；
    後高雄地院以九十七年度司票字第一一七八四號繫屬後，乃
    依聲請狀所記明之地址「高雄市苓雅區○○○路二號九樓之
    五」，暨送達代收人即本件證人乙○○為對象，送達民事裁
    定，要求名義聲請人即被告丁○○需補正吳利昶與本件告訴
    人甲○○最新之戶籍謄本與系爭本票正本；嗣因系爭本票之
    正本逾期未獲補正，高雄地院即依非訟事件法施行細則第十
    三條之規定，以聲請不合程式及要件為由，在九十七年十二
    月三十日以民事裁定將該本票裁定聲請予以駁回。其後，以
    本件被告丁○○為聲請人名義所提出，證人乙○○亦同列為
    送達代收人與代理人，並檢附系爭本票正本，而亦以吳利昶
    及本件告訴人甲○○為相對人之民事本票裁定聲請狀，復於
    九十八年一月二十日經遞交予高雄地院，高雄地院以九十八
    年度司票字第六八七號受理後，即因系爭支票正本票據形式
    要件均屬完備，乃於九十八年一月二十一日裁定准許得對簽
    發系爭本票之相對人即吳利昶與本件告訴人甲○○為強制執
    行。本件告訴人甲○○於收受此本票准許強制執行之裁定送
    達後，因主張本票上關於其發票部分之「甲○○」印文係屬
    偽造，乃依非訟事件法第一百九十五條第一項之規定，以本
    件被告丁○○為民事訴訟之對造，向高雄地院具狀提起確認
    本票債權不存在之訴。高雄地院以九十八年度雄簡字第八七
    四號繫屬後，經該案之原告即本件告訴人甲○○提出被告丁○○之戶籍謄本後，法院始查知被告丁○○之戶籍地係設在
    「臺中市○○區○○路一段八之五號七樓」，並非原本票裁
    定聲請狀所載之「高雄市苓雅區○○○路二號九樓之五」，
    高雄地院旋以無管轄權為由，將該確認本票債權不存在訴訟
    事件移轉由本院臺中簡易庭以九十八年度中簡字第一五二一
    號予以受理，經本院通知二造到庭為言詞辯論後，以「被告
    丁○○另案對甲○○、吳利昶提出詐欺告訴，於九十六年三
    月二十二日檢察事務官詢問時，被告丁○○庭呈閱後正本發
    還，影本附卷之系爭本票，均僅有吳利昶之簽名及蓋章，原
    告並未簽名或蓋章，此有原告聲請調閱之臺灣臺中地方法院
    檢察署九十六年度偵字第五三０三號偵查卷所附之系爭本票
    影本在卷可稽（見該卷第22頁詢問筆錄及第24頁、第26頁本
    票影本）。原告主張系爭本票非其所簽發，係遭他人所偽造
    等情，自堪信為真實」為由，判處該案原告即本件告訴人甲○○勝訴，即認定系爭本票上發票人欄內關於告訴人甲○○
    之「甲○○」印文確屬偽造，確認被告丁○○對告訴人甲○○部分就關於系爭本票之本票債權並不存在等情，業據本件
    告訴人甲○○於偵查中具狀及到庭指陳甚詳（見他字第5911
    號卷第1頁至第3頁、第66頁），且此等爭訟歷程及系爭本票
    上關於告訴人甲○○之發票行為係由他人偽以其名義所偽造
    等節，復為被告丁○○所不加爭執，並有系爭本票原本存卷
    ，暨經本院依職權調取上開臺南地院九十七年度司票字第三
    七五五號、高雄地院九十七年度四票字第一一七八四號、九
    十八年度司票字第六八七號、九十八年度雄簡字第八七四號
    、本院臺中簡易庭九十八年度中簡字第一五二一號確認本票
    債權不存在訴訟與臺中地檢署九十六年度偵字第五三０三號
    前詐欺案件等案卷核閱屬實，堪認告訴人甲○○所指述系爭
    本票上關於其發票部分係屬偽造一節，應屬真實。從而，本
    件被告丁○○是否涉犯公訴人所指之偽造及行使有價證券罪
    嫌之關鍵及本院應予審究之重點厥為：以偽刻之印章在系爭
    本票上蓋用「甲○○」印文，而偽為此部分發票行為之偽造
    有價證券罪行者，是否確係被告丁○○本人？有無可能係他
    人所為，嗣並以被告丁○○名義提出本票裁定聲請而行使之
    ？若係他人所為，被告丁○○對此是否知情？與該行為人有
    無犯意聯絡或行為之分擔，而需共負其刑責？
  (二)查本件被告丁○○所辯其於九十六年五月十日前詐欺案件開
    完偵查庭後，即在庭外適遇陪同亦有經吳利昶之遊說而購買
    國朕公司股票，且為前詐欺案件證人之丙○○前來開庭之本
    件證人己○○，證人己○○旋主動與被告丁○○接觸，並聲
    稱得為其採取相關法律之求償動作，且要求被告丁○○將系
    爭本票交付。後直至九十七年九月間，始由證人己○○以被
    告丁○○之名義，檢附系爭支票影本具狀向法院提出前本票
    裁定之聲請等情，已為證人己○○到庭證述時所俱不爭執（
    見本院卷第137頁至第138頁），堪認被告丁○○關此部分之
    辯詞，應屬可信；是系爭本票經被告丁○○於前詐欺案件偵
    查中庭呈予臺中地檢署檢察官核閱發還後，確繼而由被告丁○○轉交付予證人己○○收受，並在證人己○○管領持有該
    等本票之期間內，以被告丁○○之名義提出前本票裁定之聲
    請無訛。而被告丁○○將系爭本票交予證人己○○時，系爭
    本票上之發票人欄內是否即有表示告訴人甲○○同為發票人
    之「甲○○」印文？暨被告丁○○委託證人己○○就系爭本
    票代為處理向吳利昶及告訴人甲○○之求償事宜，是否有具
    體討論即係要就系爭本票依票據法規定為本票准予強制執行
    裁定之聲請？被告丁○○與證人己○○則各執一詞，莫衷一
    是。證人己○○雖聲稱其收受票據之當時，系爭本票上即已
    存有本件告訴人甲○○為發票人之印文，且其有對被告丁○○言明接受委任即係要代被告丁○○提出本票准予強制執行
    裁定之聲請；但倘若此情為真，且證人己○○於本院審理時
    到庭作證時，亦曾一再重複證稱：受吳利昶遊說慫恿而購買
    國朕公司股票之眾多被害人中，雖有多人持有吳利昶所簽發
    之本票，但唯獨丁○○所持有之本票，另有多出「甲○○」
    之印文。故伊受託代為處理求償事宜時，因當時已知吳利昶
    潛逃國外，且有脫產之作為，若單獨對吳利昶求償應無效果
    ，是伊於接受委任之當時即有告知丁○○倘能因系爭本票上
    有「甲○○」之印文，而能對應共負發票人責任之甲○○順
    利取償，是否能將甲○○償付之所得分配予其他購買國朕公
    司股票投資之受害人，此部分提議後來也有得到丁○○之認
    可同意云云（見本院卷第139頁至第143頁反面），是就系爭
    本票上發票人欄內有「甲○○」印文一事，必當已為證人己○○於收取系爭本票時所特別留心注意，並引為眾多買受國
    朕公司股票之投資者得以獲取賠償，彌補損失之「利器」，
    則其在九十六年五、六月間取得系爭本票後，至少就系爭本
    票中已然屆期之到期日為九十五年十二月三十一日，面額六
    十五萬元，票號N0000000號之本票，理應會在自被告丁○○
    處受取後，迅即向法院提出本票准予強制執行之聲請，俾能
    儘速受償，以防止因告訴人甲○○另有如吳利昶般之脫產，
    甚或潛逃之動作，而妨礙包含被告丁○○在內之眾多國朕公
    司股票投資者之求償權益；然證人己○○卻捨此而不為，以
    本票裁定聲請如此單純而毫無繁雜手續可言之法律非訟事件
    （僅需檢附本票正本，依通常格式撰狀，載明聲請准予強制
    執行之意旨，旋即遞送法院即可，根本無須證人己○○所一
    再證陳之被告丁○○匯款予吳利昶或告訴人甲○○之相關資
    料），其竟在自被告丁○○處授受系爭本票後逾一年有餘，
    遲至九十七年九月二十六日，始以被告丁○○之名義遞狀向
    臺南地院為前本票裁定之聲請，其間之轉折為何？其收受系
    爭本票時其上是否即有「甲○○」為發票人之印文？暨證人
    己○○是否確如其所聲稱之於受任之當時即具體言明要以被
    告丁○○名義為本票裁定聲請之提出？在在均不免啟人疑竇
    。另證人己○○自陳係於「澤地萃會計法律聯合事務所」工
    作，有相當受託為客戶處理法律非訟相關案件之豐富經驗，
    依一般委託法律事務處理之實務，當會要求委任人需簽具委
    託書，並以明文字句詳載授權處理之範圍，俾免日後滋生代
    理權限之爭議；然依證人己○○於本件所庭提之委任契約書
    （見本院卷第154頁），姑不論被告丁○○業已堅詞否認此
    委任契約書係由其所簽發，而證人己○○在經本院詳究相關
    當事人筆跡之筆勢、勾稽、轉折等運筆特徵，並當庭提出質
    疑後，始一改初始極力隱蔽之態度，供陳該委任契約書上以
    原子筆書立之字跡確係由其本人所繕寫（見本院卷第191頁
    ），證人己○○原先何以蓄意隱瞞此等情節，刻意營造被告
    丁○○有簽立該委任契約書而為充分授權之假象，其動機已
    令人存疑外，且觀諸該委任契約書上之委辦事由欄，竟未為
    任何填載，全然無法遽認被告丁○○有如證人己○○所言具
    體授權予證人己○○，欲代為本票裁定聲請之提出，亦堪認
    此委任契約書係證人己○○於本件臨訟始予以偽造，其以被
    告丁○○名義所提出之前本票裁定之聲請應係未經具體授權
    而擅自為之。本件證人己○○既始終無法提出被告丁○○所
    簽寫之委任契約書以實其說，則被告丁○○所委任證人己○○處理之事項，是否即為本票准予強制執行裁定之聲請，有
    無可能因被告丁○○憑藉其有將款項匯予吳利昶及告訴人甲○○收受之客觀事實，其主觀上即認得循一般法律訴訟程序
    對吳利昶及甲○○為求償之主張（不當得利？損害賠償？解
    約後之價金返還請求權？），而系爭本票僅係提出供作為其
    於一般訴訟程序上主張之佐證即可。若係如此，則被告丁○○既非特定委託證人己○○為本票准予強制執行裁定聲請之
    提出，其有無於系爭本票上蓄意偽造「甲○○」亦同列為本
    票發票人之印文部分之必要，衡酌即非全然無疑。換言之，
    就一般之民事訴訟求償程序而言，被告丁○○以當時其所擁
    有之交付款項予吳利昶及告訴人甲○○之書面匯款資料，暨
    僅有吳利昶名義所簽發之系爭本票為佐證，已得在訴訟程序
    中充分為主張（此可從被告丁○○在前詐欺案件中，亦僅憑
    上揭匯款書面資料與庭提只有吳利昶簽名蓋章所簽立之系爭
    本票，即對吳利昶及本件告訴人甲○○俱提出詐欺之告訴，
    亦得明證）；但只有在本票准予強制執行裁定之聲請中，若
    欲對告訴人甲○○為求償，系爭本票上發票人欄內有無「甲○○」之印文而得令其共負發票人責任一事，才顯出無與倫
    比之重要性。是本件若係證人己○○擅作主張，以被告丁○○之名義遞狀聲請本票准予強制執行，憑此當得斷定於系爭
    本票上偽蓋「甲○○」印文，欲令其負擔共同發票人之連帶
    責任者，當係未經授權擅自提出前本票裁定聲請之證人己○○，應甚為明確。
  (三)起訴意旨固認本件於系爭本票上偽蓋「甲○○」印文，欲令
    告訴人甲○○連帶負擔發票人責任者即係被告丁○○本人，
    但此情已經被告丁○○始終嚴詞所否認；且證人即被告丁○○之友人，亦為國朕公司股票投資者之朱峰寬與證人己○○
    已俱於本院審理時到庭證陳被告丁○○於九十六年五、六月
    間，即將系爭本票交付，此後彼此再經短暫之接觸後，即歷
    時一段相當長之時間均失聯不知行蹤為何，直至九十八年年
    初，證人朱峰寬才在證人己○○之尋求協助下，以電子郵件
    及詢問共同友人之方式，重行與被告丁○○取得聯絡管道，
    並通知被告丁○○在告訴人甲○○所提上揭確認本票債權不
    存在訴訟中，以被告身分出庭答辯等語綦詳（見本院卷第13
    9頁反面、第195頁及其反面）；本件若係被告丁○○為前述
    偽造有價證券之犯行，其用意當在儘速能持系爭本票對告訴
    人甲○○為法律上之求償動作，其中最快速簡捷之方式，即
    係檢附系爭本票提出本票准予強制執行裁定之聲請，則被告
    丁○○於偽造系爭本票上關於「甲○○」發票部分之印文完
    成後，將之交付予證人己○○欲為本票裁定之聲請，則衡情
    其應會汲營於此而積極追蹤，並督促受其委任之證人己○○
    之求償進程狀況，如此方不會使其費心所為之偽造系爭本票
    作為流於徒勞，被告丁○○當不至於如證人己○○、朱峰寬
    所證陳在將系爭本票交予證人己○○之後，即有一段相當之
    時間失去聯繫，對其所委託證人己○○之法律求償動作亦放
    任不加聞問其結果，直至九十八年年初，才由證人己○○輾
    轉透過證人朱峰寬之協助，重行與被告丁○○取得聯繫，被
    告丁○○始得以在前開確認本票債權不存在訴訟中出庭答辯
    。準此，亦難遽認偽造系爭本票上「甲○○」印文之發票部
    分者，即係被告丁○○所為。另證人己○○固一再指稱：伊
    從丁○○處收取系爭本票時，本票上之發票人欄內即有「甲○○」之印文，本件偽造有價證券應係丁○○所為云云；惟
    經本院衡酌勾稽之結果，已然認定本件偽造及行使系爭本票
    偽造告訴人甲○○發票部分者係證人己○○本人，業見前述
    ，是證人己○○與被告丁○○於本件就法律責任釐清之利害
    關係適屬正相對立面，證人己○○為隱晦自己犯行，並撇清
    其刑事罪責，於受訊問時虛構收受系爭本票時，其上之發票
    人欄內即俱已存有「甲○○」印文之情節，攀誣本件係被告
    丁○○犯案，當極有可能，否則證人己○○何以迭在其所提
    出歷次本票裁定聲請之聲請狀與陳報狀上，均蓄意填載名義
    聲請人即本件被告丁○○之送達地址為「高雄市苓雅區○○○路二號九樓之五」，且以同一住址之證人乙○○為送達代
    收人，而全無被告丁○○實際住居所或設籍地之記載，致令
    被告丁○○全然無法知悉證人己○○已就系爭本票提出向法
    院為本票裁定之聲請，亦無從追縱詳究其聲請之結果，此更
    增添系爭本票上關於告訴人甲○○之發票部分係由證人己○○偽造之可能性。基此，證人己○○上揭對被告丁○○之指
    述，因與其利害相關而恐有不實陳述之虞，自亦不得作為被
    告丁○○不利認定之憑佐。
  (四)末按刑法所謂「共同正犯」，係指二人以上之正犯，相互間
    於主觀上本於犯意之聯絡，並於客觀上為犯罪行為之分擔者
    （實施共同正犯）；或以自己共同犯罪之意思，參與實施犯
    罪構成要件以外之行為；或以自己共同犯罪之意思，事先同
    謀，而由其中一部分人實施犯罪之行為者（共謀共同正犯）
    ，始屬之。本件前開偽造及行使有價證券等犯行，係由證人
    己○○所為，已經本院認定如前，是本件欲行論斷被告丁○○亦屬偽造及行使有價證券犯罪之共同正犯，則需端視其與
    證人己○○是否有犯罪之謀議，策劃由證人己○○於收取系
    爭本票後，先委請不知情之刻印店成年人員盜刻告訴人甲○○之私章，再持以蓋印「甲○○」之印文於發票人欄上，復
    持系爭本票以被告丁○○之名義，對吳利昶及告訴人甲○○
    為本票裁定之聲請，而共同實行偽造及行使有價證券等犯罪
    之構成要件行為。就此，起訴意旨本即未予認定本件係以「
    共同正犯」之形式所為，且被告丁○○自案發初始即未曾供
    稱有與證人己○○共同倡議要為本件犯行。況證人己○○若
    確與被告丁○○共同謀議策劃欲為前述犯行，則衡情其當不
    至於有上揭在前本票裁定聲請之過程中，始終未載明被告丁○○之設籍地或住居所資料，蓄意不欲令被告丁○○有絲毫
    知情其提出前本票准予強制執行裁定聲請機會之舉措，是本
    件尚不得以前本票裁定之聲請係由證人己○○以被告丁○○
    之名義提出一情，即逕行推認被告丁○○必有共同參與證人
    己○○所為偽造及行使有價證券等犯行；抑或率爾論斷被告
    丁○○定當知情，暨與證人己○○間犯意聯絡之有無。綜上
    ，本件就此是否有「犯意聯絡」或「行為分擔」之共犯部分
    既仍有合理之可疑，依「罪疑惟輕」之刑事訴訟法則，本件
    就此是否為共同正犯部分，亦應逕對被告丁○○為有利認定
    之憑斷。至被告丁○○嗣於本院臺中簡易庭九十八年中簡字
    第一五二一號確認本票債權不存在事件之爭訟過程中，經證
    人己○○透過證人朱峰寬輾轉之通知，以民事訴訟被告之身
    份出庭，且聽從證人己○○之諭示到庭向承審法官主張系爭
    本票關於「甲○○」發票部分印文之真正；因按刑法行使偽
    造或變造有價證券罪所謂之「行使」，係指將偽造或變造之
    虛偽證券冒充真正之有價證券，並依真正證券之通常用法加
    以使用而言。真正有價證券之通常用法，例如將票據向付款
    人為承兌之提示、用以支付價金、清償債務等。故行為人必
    須不令他人知悉其為偽造或變造有價證券之實情而使用之，
    方能構成行使之罪；否則，例如明示他人為偽券而價賣於人
    ，則不構成行使之罪，至多只能適用收集或交付罪處斷（最
    高法院20年上字第1095號判例要旨參照）。基此，姑且不論
    被告丁○○係遵從證人己○○之指示，而於訴訟上主張系爭
    本票之真正，其在主觀上是否全然明晰系爭本票上關於告訴
    人甲○○之發票部分係屬偽造，而有行使偽造有價證券之犯
    意，已有可疑外，此僅於訴訟程序進行之過程中，主張票據
    之真正，是否即得為前述刑法「行使」偽造有價證券之要義
    所涵攝，亦非全無疑義；但無論如何，因於本件起訴意旨中
    ，檢察官就此部分全無一詞提及（公訴人於起訴書中所指被
    告丁○○之行使偽造有價證券犯行，應係指檢附系爭本票為
    前本票裁定之聲請），應認非起訴效力所及之範圍（且因公
    訴不可分、審判不可分及一事不再理等原則，皆以起訴部分
    之顯在事實構成犯罪為前提，倘若被訴部分不構成犯罪，即
    與未起訴之其餘潛在事實不發生一部與全部之關係，縱使未
    起訴部分應成立犯罪，因已無一部效力及於全部之可言，法
    院即不得就未起訴部分之犯罪事實予以論究；該經起訴之一
    部事實受無罪判決如經確定，則其餘事實自得另行追訴，並
    無重覆起訴，亦非可認係僅為原確定判決事實之擴張或減縮
    。本件因起訴部分已為本院認定不能認定被告丁○○犯罪，
    依前述說明自無起訴一部，效力及於他部之起訴事實擴張之
    問題），為兼顧被告之防禦權以求程序之公平，並符合彈劾
    主義不告不理之旨意，本院自無從就此被告丁○○於確認本
    票債權不存在訴訟中主張票據真正之部分，於本件中併同予
    以審究其是否構成犯罪，亦附予說明之。
五、綜上所述，公訴人尚不能舉證證明被告丁○○確有其所指之
    偽造及行使偽造有價證券罪之犯嫌，並使本院產生無合理懷
    疑之確切心證。本件前揭於系爭本票上偽造告訴人甲○○發
    票之「甲○○」印文部分，並持以為前本票裁定之聲請者，
    應非被告丁○○，證人己○○方為偽造並行使系爭本票關於
    告訴人甲○○發票部分之人，乃彰彰明甚。此外，復查無其
    他具體事證足資證明被告丁○○有何公訴人所指之偽造與行
    使偽造有價證券罪等犯嫌，既不能證明被告丁○○犯罪，揆
    諸前開法條規定及判例意旨，本件自應逕對被告丁○○諭知
    無罪之判決，以免冤抑。
六、至證人己○○所涉偽造及行使系爭本票上有關告訴人甲○○
    發票部分之偽造及行使偽造有價證券犯行，暨於本院臨訟前
    擅自僭充被告丁○○之名義，偽製前揭委任契約書，並於本
    院審理時向本院提出主張其有概括授權範圍以行使之行使與
    偽造私文書犯嫌；另證人乙○○既原亦在「澤地萃會計法律
    聯合事務所」擔任法務助理工作，且具名為以被告丁○○名
    義所提出之前本票裁定聲請之代理人及送達代收人，與證人
    己○○就上述偽造與行使有價證券部分犯嫌是否有犯意聯絡
    與行為分擔，而構成共同正犯，均應由檢察官另行分案詳予
    查證，並為適法之偵處，亦併此敘明之。
據上論斷，應依刑事訴訟法第三百零一條第一項，判決如主文。
本案經檢察官戊○○到庭執行職務。
中    華    民    國    99    年    5     月    14    日
                  刑事第三庭  審判長法  官  周瑞芬
                                    法  官  李慧瑜
                                    法  官  陳思成
以上正本證明與原本無異。
如不服本判決應於收受判決後10日內向本院提出上訴書狀，並應
敘述具體理由；其未敘述上訴理由者，應於上訴期間屆滿後20日
內向本院補提理由書（均須按他造當事人之人數附繕本）「切勿
逕送上級法院」。
                                    書記官  吳詩琳
中    華    民    國    99    年    5     月    14    日

司法院資訊處製作；財團法人民間司法改革基金會備份。
